【裁判字號】    89,台上,1309
【裁判日期】    890608
【裁判案由】    給付工程款
【裁判全文】
最高法院民事判決                              八十九年度台上字第一三○九號
    上  訴  人  樺業塗裝機械有限公司
    法定代理人  孫青木
    被 上訴 人  詠偉有限公司
    法定代理人  王建銘
右當事人間請求給付工程款事件，上訴人對於中華民國八十八年一月二十八日臺灣高
等法院第二審判決（八十七年度上字第一○○九號）提起上訴，本院判決如左：
    主  文
原判決廢棄，發回台灣高等法院。
    理  由
本件被上訴人主張：上訴人將其承造加都電著塗裝機械有限公司（下稱加都公司）之
塗裝機械設備部分工程（下稱系爭工程）交由伊承攬，兩造於民國（下同）八十六年
十月二十七日簽訂工程合約書，約定施工期間為六十天，總工程款新台幣（下同）一
百八十三萬二千元，工程完工，試車順利時，付清工程尾款五十四萬九千六百元。伊
於八十六年十二月二十六日依約完成系爭工程，經向上訴人請求給付工程尾款，上訴
人藉口伊未完工，且製造之機械有瑕疵為由，拒絕付款等情，爰依系爭工程合約，求
為命上訴人給付伊五十四萬九千六百元並加計法定遲延利息判決。（被上訴人逾上開
金額請求部分，經第一審判決其敗訴，未據聲明不服）
上訴人則以：被上訴人於八十六年十月三日即已受領定金五十四萬九千六百元，系爭
工程合約應於是日即有效成立，上訴人依約應於同年十二月三日前完工。而伊已給付
工程款一百二十八萬二千四百元，依系爭工程合約第四條付款辦法之規定，餘款中之
二成即三十六萬六千四百元應於工程完工時支付；完工試車順利，再付清餘款即十八
萬三千二百元，惟被上訴人迄今尚未完工，亦未通知伊試車，自不得請求給付系爭工
程尾款等語，資為抗辯。
原審維持第一審所為上訴人敗訴部分之判決，駁回其上訴，無非以：本件系爭工程之
總工程款為一百八十三萬二千元一節，兩造並不爭執，上訴人雖辯稱兩造應依八十六
年十月三日之工程合同定其完工日期，惟八十六年十月三日兩造尚未就其總工程款金
額之契約必要之點達成合意，該契約並未成立。又上訴人於八十六年十月三日給付之
定金為支票，其付定金之金額與方法與是日工程合同內容不符，其所給付之支票應非
定金之性質。縱認其為定金，契約視為成立，惟兩造再於八十六年十月二十七日正式
簽立系爭工程合同，約定自合同簽訂日起生效，則系爭工程之施工期間，即應自該日
起算，至八十六年十二月二十七日屆滿。上訴人自承伊與加都公司間就系爭工程另訂
有八十六年十二月五日到期之工程設備買賣契約，衡諸常情，倘被上訴人未依約完工
，上訴人實無可能任憑被上訴人遲延完工逾二個月之久，致伊本身負違約之責；且迄
被上訴人提起本件訴訟時，仍未催告被上訴人完工，直至訴訟中始以答辯狀之送達視
同催告，通知被上訴人完工之理。再參以上訴人所提出之加都公司證明書內容，提及
被上訴人所製造之機械有諸多瑕疵，加都公司已限期上訴人另派廠商修改瑕疵，而因
瑕疵至今設備仍無法正常運作等語。倘被上訴人未依約完工，加都公司如何運作機械
而發現瑕疵並限期上訴人另派廠商修改瑕疵﹖況該證明書中提及設備至今仍無法正常
運作，其意似已運作系爭設備。上訴人亦自承其另請訴外人台聯精機機械製造廠（下
稱台聯精機廠）搶修未完工部分，並經證人劉澄宇證述在卷，如未經驗收，上訴人豈
能自行使用機械設備。被上訴人主張其已依約完工，尚屬可採。又上訴人雖舉證人即
加都公司負責人毛志堅、程樂平及經理蔡進來資以證明系爭工程有瑕疵。惟系爭工程
合同第八條約定：上訴人如未經驗收，自行使用設備，視同驗收無誤，應遵守工程合
同付清尾款。縱認被上訴人尚未依約完工或有瑕疵，或未經驗收，因上訴人未經催告
，即另僱工修補或完工，而自行使用機械設備，應視同驗收無誤，是上訴人即難據此
拒付尾款。從而被上訴人依兩造間系爭契約之付款辦法約定，請求上訴人給付積欠之
工程尾款五十四萬九千六百元及法定遲延利息，為有理由，應予准許等詞，為其判斷
之基礎。
惟按當事人主張有利於己之事實，就其事實負有舉證之責，民事訴訟法第二百七十七
條定有明文。本件被上訴人主張其已依約完工試車順利，然上訴人就此事實一再爭執
，原審未命被上訴人舉證證明，遽以上訴人未經催告被上訴人完工及已自行使用機械
設備等情，即為不利於上訴人之判斷，有違舉證責任分配之原則。又系爭工程合同第
八條固約定：甲方（上訴人）如未經驗收，自行使用設備，視同驗收無誤，甲方得遵
守合同付清尾款等語。據此，被上訴人不依約完工或遲不試車驗收，上訴人是否即不
能使用系爭設備﹖若被上訴人遲不完工驗收，而上訴人自行使用系爭設備，被上訴人
是否即可免除其未依約完工或遲延驗收責任﹖系爭工程合同第八條約定之真意究竟如
何﹖原審未予詳酌，即為不利於上訴人之認定，非無可議。再，上訴人於原審主張縱
認伊應給付被上訴人系爭工程尾款，惟伊於被上訴人施工期間曾代購材料支出費用十
四萬九千一百六十元及電請台聯精機廠搶修被上訴人未完工部分並駐廠協助試車支出
費用二十三萬七千七百八十四元，總計三十八萬六千九百四十四元，伊得主張抵銷等
語（見原審卷第二十八頁），原審就上訴人此項抵銷之請求，是否可採﹖未在判決理
由項下記載其意見，亦有判決不備理由之違法。上訴論旨，指摘原判決不當，求予廢
棄，非無理由。
據上論結，本件上訴為有理由，依民事訴訟法第四百七十七條第一項、第四百七十八
條第一項，判決如主文。
中      華      民      國    八十九    年      六      月      八      日
                              最高法院民事第五庭
                                  審判長法官  蕭  亨  國
                                        法官  許  朝  雄
                                        法官  陳  淑  敏
                                        法官  葉  勝  利
                                        法官  劉  福  來
      右正本證明與原本無異
                                              書  記  官
中      華      民      國    八十九    年      六      月    二十一    日


司法院資訊處製作；財團法人民間司法改革基金會備份。
